臺灣高等法院刑事判決　　　　　　　　96年度上訴字第3025號
上　訴　人
即　被　告　乙○○原名楊繼正.
指定辯護人　本院公設辯護人郭書益
上列上訴人即被告因強盜案件，不服臺灣桃園地方法院九十六年
度訴字第五０一號，中華民國九十六年六月二十一日第一審判決
（起訴案號：臺灣桃園地方法院檢察署九十五年度偵字第一八八
０九號），提起上訴，本院判決如下：
    主  文
原判決撤銷。
乙○○意圖為自己不法之所有，攜帶兇器，以強暴、脅迫至使不
能抗拒，而使他人交付其物，處有期徒刑柒年貳月。
    事  實
一、乙○○於民國九十五年六月二十八日凌晨二時四十分許，頭
    戴半罩式安全帽，攜帶客觀上足供兇器使用非管制刀械之尖
    刀（刀刃長約十公分）一把，騎乘車號不詳之機車，行至桃
    園縣大溪鎮○○街二三六巷二十一弄三十二號前附近，見甲
    ○○（原名呂桂芬，嗣改名為呂宥儀後，再改名為甲○○）
    皮包側背獨自騎乘機車行經該處，認有機可趁，竟意圖為自
    己不法之所有，衝上前以其機車車頭抵住甲○○機車腳踏板
    處迫使其停車後，隨即取出前開尖刀對準甲○○脖子正前方
    ，面對甲○○辱罵三字經並喝令甲○○將身上攜帶之皮包交
    出，以此強暴、脅迫方式，致使甲○○心生畏懼不能抗拒，
    而依其指示將皮包取下交給乙○○，乙○○並自機車座位上
    站起接過甲○○之皮包（內有現金新臺幣三萬元、三星廠牌
    行動電話一具《序號0000000000000000》
    、信用卡、駕照、行照、身分證、健保卡），得手後並指示
    甲○○先騎乘機車離開且不准回頭，乙○○再趁隙逃離現場
    。同年七月七日上午十一時四十分許，乙○○將上述強盜得
    手之三星廠牌行動電話，持往桃園縣中壢市○○路二之十八
    號「豪星通訊有限公司」（下稱豪星公司），以七千元之代
    價販售予不知情之豪星公司負責人朱惠敏，並以自己之名義
    簽立「中古機買賣契約書」，朱惠敏再將該具行動電話販售
    予不知情之靳峰鳴使用。嗣因甲○○報警處理，經警調閱上
    開行動電話通聯紀錄，循線查知前揭行動電話係由乙○○持
    往販售，再於同年八月十二日通知乙○○至警局說明，經甲
    ○○當場指認乙○○即為強盜其財物之人，而查悉上情。
二、案經桃園縣政府警察局大溪分局報告臺灣桃園地方法院檢察
    署檢察官偵查起訴。
    理  由
壹、程序部分：
　　按被告以外之人於審判外之言詞或書面陳述，除法律有規定
    者外，不得作為證據。又被告以外之人於審判外之陳述，雖
    不符前四條之規定，而經當事人於審判程序同意作為證據，
    法院審酌該言詞陳述或書面陳述作成時之情況，認為適當者
    ，亦得為證據。當事人、代理人或辯護人於法院調查證據時
    ，知有第一百五十九條第一項不得為證據之情形，而未於言
    詞辯論終結前聲明異議者，視為有前項同意，刑事訴訟法第
    一百五十九條第一項、第一百五十九條之五分別定有明文。
    查證人甲○○於警詢時所為之陳述，固係審判外之陳述而屬
    傳聞證據，惟被告及其辯護人就上開審判外之陳述，於本院
    準備程序及審理中，均明示同意該項證據有證據能力（僅爭
    執其證言之證明力），且迄言詞辯論終結前均未撤回此同意
    ，而本院審酌該證人陳述作成時之情況，並無違法取證及證
    明力過低之瑕疵，亦認以之作為證據為適當，依前揭規定說
    明，自有證據能力。至證人甲○○於偵查中於供前具結所為
    之陳述（有結文二紙附於偵查卷可稽，見偵查卷第四十三、
    五十五頁），係檢察官依法訊問，復無其他事證足資認定其
    於檢察官訊問時有受違法取供之情事，並無何特別不可信之
    情況，依刑法訴訟法第一百五十九條之一第二項之規定自有
    證據能力。另本案認定事實所引用之卷內其餘所有卷證資料
    （包含人證及文書證據、物證等證據），並無證據證明係公
    務員違背法定程序所取得，被告於審判程序中亦均同意有證
    據能力，自均得為本案之證據，合先敘明。
貳、實體部分：
一、訊據上訴人即被告乙○○固坦認有於前開時、地，將甲○○
    所有前揭三星廠牌行動電話，以七千元之代價販售予豪星公
    司，並以自己名義簽立「中古機買賣契約書」等事實不諱，
    但矢口否認被訴強盜之犯行，辯稱：該手機係伊以二千元之
    代價向綽號「小順」之同事購得，不知手機係強盜而來，況
    該手機若係伊強盜所得，不可能以自己名義出賣，而自曝犯
    行；且案發當時伊住處在桃園市，上班地點在桃園市○○路
    政陽公司，不可能於凌晨時分前往大溪鎮案發地點犯案；伊
    在物資方面並不缺乏，無庸強盜他人財物；又伊平常騎乘之
    機車係「紅色」，並非被害人指述之「銀色」，本件應係被
    害人甲○○指認錯誤云云。惟查：
(一)前揭被告乙○○強盜甲○○財物之事實，迭據證人即被害人
    甲○○於警詢、偵查及原審審理時指述綦詳（見偵查卷第十
    一至十四頁、第四十五、四十六、五十六、五十七頁，原審
    卷第六十九至七十八頁），且一再當面指認被告乙○○即係
    搶劫其財物之人不移，而被害人甲○○所有前揭遭強盜之三
    星廠牌行動電話，確係被告乙○○持至豪星公司以七千元之
    代價販售予不知情之朱惠敏，嗣朱惠敏再販售予不知情之靳
    峰鳴使用一節，亦據證人朱惠敏、靳峰鳴於警詢時證述詳確
    （見偵查卷第十五至十九頁，另按證人朱惠敏雖證稱以八千
    元收購該手機，然觀之被告自承係以七千元販售手機予豪星
    公司，再對照卷附之中古機買賣契約書所載雙方議定價格為
    七千元，參以證人靳峰鳴係以八千代價向豪星公司轉購得該
    手機，足見朱惠敏應係將收購及轉售之價格相混淆所致，是
    應以卷附買賣契約書及被告所陳之七千元為據，附此敘明）
    ，復為被告乙○○所不爭執。此外，並有被告乙○○簽立之
    「中古機買賣契約書」、甲○○簽立之代保管單、查獲贓證
    物照片二張附卷可資佐證（見偵查卷第二十、二十二、二十
    三頁）。依上所述，可知被害人甲○○確實於前開時、地，
    遭被告強盜財物，且被害人甲○○經指認，始終堅稱本案被
    告即係強盜其財物之人，足見被告確有實施本件犯行，至為
    明顯。
(二)被告雖以被害人甲○○之指認有誤置辯。惟證人甲○○於警
    詢時指述：「經我當面詳看就是乙○○沒錯，因為當時他拿
    水果刀叫我不要反抗，他有戴半罩式安全帽，沒有戴口罩，
    而且距離很近，我很清楚的看到他的臉及輪廓，所以我印象
    深刻」；於偵查中指稱：「歹徒當時戴半罩式安全帽，沒有
    戴口罩，有近距離看見歹徒的臉，有在警局當場指認乙○○
    就是搶我的歹徒，就是乙○○，他靠我很近，且身型、體型
    、長相都可以認得。（提示卷附檔案照片，是否為被告搶你
    的？）是，且我有看過他本人」、「（你之前在警局做筆錄
    是否當場看到被告？）是。（你當時確切指認被告就是搶你
    財物的嫌犯？）是。（檢察官諭當庭詳細審視被告是否為搶
    你皮包的人，問被告是否確定搶你皮包之人？）是。（有無
    具體特徵可以供你認出？）當天他沒有戴口罩，且有路燈，
    被告靠我很近，臉很黑，眼睛很小，他攔下我的時候有說髒
    話，且要我把錢拿出來」；嗣於原審審理時復指證：「（搶
    你皮包的人現在有無在庭上？）有，就是本件被告，當時還
    有一點燈光，他靠我很近，他戴半罩式安全帽，沒有戴口罩
    ，所以我有看到。（你是否因為事後查出手機是由被告拿去
    出售，你才認定當時你是被被告所搶？）不是，我是依據當
    時遭搶的情形來指認，因為我認得他，不是因為他販賣我的
    手機才指認他，當時看得很清楚，而且他靠得我很近，他沒
    有戴口罩，還戴半罩式安全帽。（當時路燈的光線你能否看
    出歹徒的臉？）可以，他拿刀子抵住我時，有轉過來跟我面
    對面，所以我是正面看著他」等語綦詳，足見被害人甲○○
    在遭搶劫時之眼睛始終未被矇住，其與被告在有照明之情況
    ，有相當時間之相處，並注意被告之長相、講話之口氣、聲
    音，應屬當然。再者，被害人在警詢時指證行搶之人著黑色
    背心一情（見偵查卷第十二頁），對照證人即被告配偶李晏
    葶於原審審理時證稱：（在案發期間被告有無黑色背心？）
    有黑色背心等語（見原審卷第八十四頁），亦屬相合。且證
    人甲○○於案發不久後之警詢時，即已當面指認被告，並無
    經過相當時間記憶模糊問題，是其所為堅定之指認應無錯誤
    之虞，其所證應可採信。至被害人甲○○雖於原審審理時證
    稱：對方騎乘之機車是深色的，此與其在警詢中所證該人騎
    乘銀色輕機車或有不符，然其於原審審理時已證稱：「不太
    能確定機車顏色，只清楚大燈是白光」、「在警詢當時也無
    法確定被告騎銀色的機車，只知道是深色的」、「機車的顏
    色我記得不是很清楚，我在警察局說的是根據當時的印象說
    的，我也不敢很確定跟警察說是銀色的，我只跟警察說大燈
    有改，今天也無法很確定機車的顏色」、「因為當時我看著
    被告，沒有把注意力放在機車的顏色上，我記得被告的臉很
    清楚，是因為他靠得我很近，本來我想要記他的車牌，但他
    叫我不能回頭，所以我不敢再回頭去記他的車牌」、「因為
    當時刀子在我面前晃，我很緊張，我無法同時注意到那麼多
    事情，第一個想法就是想能否記住他的車牌，但是他叫我不
    能回頭」等語甚明（見原審卷第七十一、七十五頁）。而被
    害人甲○○遭強盜全部過程僅短短不到五分鐘之時間，亦據
    證人甲○○於原審證述在卷，被告復以持尖刀對準其脖子正
    前方，喝令將身上財物交出之方式搶劫財物，以致被害人甲
    ○○因緊張、害怕，加以被告騎乘之機車係車頭抵住被害人
    甲○○機車腳踏板處近距離併行停放，由於視覺角度關係無
    法同時看清楚被告騎乘機車顏色，而僅注意被告之臉部、長
    相、身材特徵，致不能確認被告機車顏色，並不悖於常情，
    尚難因此即認被害人甲○○之指證有不實之處，而援為有利
    被告之認定。
(三)被告又辯稱：前揭甲○○遭搶之行動電話，係綽號「小順」
    之同事以二千元代價販售予伊，「小順」係伊以前在賭場工
    作時之同事，不知「小順」之真實姓名及年籍資料云云。然
    查，被告乙○○並無法提供「小順」之年籍資料，此據被告
    供述在卷，本院自無從傳喚調查此項證據，已難證明是否確
    有被告所指「小順」之人存在，且觀諸被告於警詢時先辯稱
    ：手機是九十五年六月，在八德市○○路向「小順」購買云
    云；於偵查中又改稱：手機是九十五年七月五日在八德市○
    ○路買的（被告供稱賣手機與拿到手機隔二天）云云；再於
    原審審理時則改稱：手機係九十五年七月一日買的云云（被
    告供稱買入到賣出約七天左右），前後供詞反覆不一，已未
    可遽信。再以購買手機之原因而言，若其意在個人使用，又
    何以購入後旋即出賣？若係為賺取其中之差價利益（被告於
    警詢中稱：覺得太便宜，想買來轉賣，有利可圖），則以一
    市價約一萬元之手機而言，綽號「小順」者大可直接販賣予
    中古手機行，轉取更多利潤，何以如此低價轉賣（依被告所
    言，小順僅取得二千元，被告反而賺得五千元）？亦與常情
    相違。
(四)再依被告販賣手機之地點而言，被告在案發當時居住在桃園
    市○○路，工作地點在桃園市○○路，亦為被告乙○○及其
    配偶李晏葶於原審審理時供證詳確，足見被告生活重心均在
    桃園市區，與中壢地區顯然並無地緣關係，然被告卻刻意將
    甲○○遭搶之手機持至中壢市○○路的「豪星公司」販售，
    已足令啟疑。被告雖辯稱：伊係以比價結果認中壢收購手機
    之價格高於桃園市區，所以才持往中壢市去販售云云。然經
    原審就此質以曾至桃園市區那家通訊行詢價？被告僅泛指在
    桃園市○○路，卻無法指出究在何家通訊行比價，惟以被告
    住處及任職所在之地緣關係，苟其確有在桃園市○○路某通
    訊行比價，又豈會無法明確指出何家通訊行之可能？再者，
    被告以七千元之代價將系爭手機販售予豪星公司，豪星公司
    嗣再以八千元將手機轉售予靳峰鳴，據如前述，足見被害人
    甲○○遭搶該支手機之市場價值非低，則「小順」又焉可能
    願意以二千元之低價販售予不甚熟識，且平常甚少連絡之被
    告之理？益見被告此部辯解，核屬推託卸責之詞，無足採憑
    。又被告另辯稱：若手機係伊強盜而來，不可能以自己名義
    轉賣手機而自曝犯行云云。惟被告何以會以自己名義出售被
    害人甲○○前揭手機，乃被告之內心想法，旁人無法探究。
    況且，依目前通訊行收購中古手機，均會要求出賣者出示本
    人身分證件登記核對之現況，被告似亦無選擇不以自己名義
    販售手機之餘地。故是否以被告自己名義出售系爭手機，並
    不影響於本院對前開強盜事實之認定。
(五)被告再辯稱：伊住在桃園市，晚上十一、十二點就睡覺，不
    可能凌晨還跑到大溪去搶劫被害人財物云云，並舉其配偶李
    晏婷為證。而證人李晏葶亦附和被告之詞證稱：被告每天下
    午六、七點下班就直接回家，晚上不可能跑出去云云。惟證
    人李晏葶與被告為夫妻關係並同居生活一起，應對被告生活
    作息有所瞭解，但經原審詢以：你還記得一年前的生活情況
    ？你能記得案發當天晚上被告在做些什麼事？證人李晏葶均
    答稱：不記得；再詢以：案發當日有何特別的事情讓你連結
    記憶？其則答稱：沒有。參以證人李晏葶亦同時證稱：不能
    肯定案發當天晚上被告不可能出門，因為他有可能會去超商
    買東西等語（見原審卷第八十四頁）。稽此，證人李晏葶所
    證被告每天下班都會直接回家，不會再出去一節，僅係李晏
    葶對被告慣常生活作息之概括描述，但就最重要之案發當日
    被告之確實行蹤，李晏婷則未能明確指證當天被告人在家中
    而未外出甚明，是其所陳被告不可能晚上會出去云云，尚不
    足為被告於案發當日不在場之證明。另被告所辯伊生活並無
    匱乏之虞，不可能去搶被害人財物云云，亦非吾人日常生活
    經驗法則所必然，均不足資為被告有利認定之依據。
(六)關於被害人甲○○被強盜財物之現金部分，證人甲○○於警
    詢及偵查時證述係二萬五千元，與其於原審審理時證述係三
    萬元，雖非完全一致，然此實因被害人甲○○未描述清楚所
    致，此觀證人甲○○於原審審理時先證稱：現金是二萬五千
    元至三萬元之間，經法院再次詢明請其確認被搶現金為何？
    甲○○則證稱三萬元左右，二萬五千元是裝在信封袋內，皮
    包裡面還有五千元，我當時在警察局說的是信封袋內的錢等
    語（見原審卷第七十八頁）。可見甲○○被強盜之金額當以
    三萬元較為可採，起訴書認為係二萬五千元，容有誤會，應
    予更正，附此敘明。
(七)按強盜罪所施用之強暴、脅迫手段，祇須足以壓抑被害人之
    抗拒，其喪失意思自由為已足，縱令被害人實際無抗拒行為
    ，仍於強盜罪之成立，不生影響（參見最高法院三十年度上
    字第三０二三號判例）。而所謂強暴脅迫之手段，祇須足以
    壓抑被害人之抗拒，喪失其意思自主為已足，縱令被害人並
    無抗拒行為，仍於強盜罪行為不生影響。再按所謂不能抗拒
    ，祇須行為人所施之暴力已足使被害人本人主觀上受到壓制
    無法抗拒為已足，至客觀上是否已達一般人皆不能抗拒之程
    度，則非所問（最高法院七十年度台上字第一三四九號、七
    十二年度台上字第五０二九號判決意旨參照）。查，本案案
    發時間係凌晨二時四十分許，而被害人甲○○獨自一人騎乘
    機車行經人煙稀少之巷道（證人甲○○於原審九十六年六月
    五日審理時證稱：被搶處所旁邊是空地草叢，距該處前後各
    一百公尺遠處始有住家等語明確，並當庭繪製現場圖附卷可
    稽），且被告係身強體壯之青年，突衝上前以機車車頭處抵
    住甲○○機車腳踏板處迫使甲○○停車後，隨即取出尖刀對
    準甲○○脖子正前方喝令將身上財物交出，依當時客觀之情
    狀，縱使被告實際上未再施加其他暴力，衡情甲○○以一獨
    身女子身處在當時孤立無援之處境下，參以甲○○在遭遇被
    告前揭對待後，即應被告要求立刻將身上之皮包取下交予被
    告，顯見甲○○已心生畏懼，其自由意志顯有受到壓抑，應
    認被告前開行為已至使甲○○不能抗拒而交付財物甚明。
(八)綜上所述，依據證人即被害人甲○○之指訴被害經過，並始
    終明確指認被告即為強盜其財物之人不移，被告在案發後數
    日即持被害人甲○○遭搶之手機前往豪星公司變賣，及被告
    所為不在場辯解與所舉有利之證人李晏婷及「小順」，均不
    足以為被告有利之認定等直接、間接證據，綜合審認結果，
    堪認被告確有犯本件強盜犯行至明。被告所為上述否認犯罪
    之辯解，均無足採，本件事證明確，被告犯行洵堪認定，至
    被告選任辯護人於本院聲請調閱警詢錄音帶，因辯護人並未
    進一步陳明調閱錄音帶證明何事，且被告於警詢時並未坦認
    犯行，而證人甲○○於警詢、偵查及審理時所為陳述及指認
    亦甚明確，核均無再予調閱之必要，併此敘明。
二、查被告持以強盜被害人甲○○財物所使用之尖刀，刀刃長約
    十公分，把手為木柄，刀刃鋒利，業據證人甲○○證述明確
    ，該尖刀客觀上顯具有危險性，且足以傷害人之生命、身體
    ，係屬兇器至明。被告攜帶兇器，以強暴、脅迫至使甲○○
    不能抗拒，而使甲○○交付其物，核其所為係犯刑法第三百
    二十八條第一項之強盜罪，而有同法第三百二十一條第一項
    第三款攜帶兇器之加重情形，應依同法第三百三十條第一項
    加重強盜罪論處。
三、原審詳加調查，認被告犯加重強盜罪事證明確而予以論罪科
    刑，固非無見，但被害人甲○○係在遭受被告強暴、脅迫至
    不能抗拒後，依指示將皮包取下交給被告，業如前述，是被
    告應係使被害人交付財物，原判決於事實欄中亦同此認定，
    惟於主文中竟諭知「而取他人之物」，其主文與事實之認定
    顯有矛盾，自有違誤。被告上訴仍執陳詞否認犯罪，依前揭
    說明並無理由，但原判決既有上開可議之處，自屬無可維持
    ，應由本院撤銷，並審酌被告正值壯年體健，卻不思以正當
    途徑獲取財物，利用夜間被害人獨自一人孤立無援之機會，
    以恫嚇、暴力使被害人交付財物之犯罪手段，危害社會治安
    甚鉅，且對於被害人甲○○身心造成莫大之傷害，兼衡其生
    活狀況、犯罪後猶飾詞否認犯行之態度等一切情狀，量處有
    期徒刑七年二月，以資懲儆。
四、被告犯罪用之尖刀一支及半罩式安全帽一頂，均未扣案，且
    尖刀及安全帽是否屬被告所有因被告否認犯行而不明，復查
    無其他證據證明該尖刀及安全帽現仍存在，且非屬違禁物，
    為避免日後執行之困難，均不予宣告沒收，附此敘明。
據上論斷，應依刑事訴訟法第三百六十九條第一項前段、第三百
六十四條、第二百九十九條第一項前段，刑法第三百三十條第一
項，判決如主文。
本案經檢察官鄭龍照到庭執行職務。
中　　華　　民　　國　　96　　年　　11　　月　　27　　日
                  刑事第四庭  審判長法  官  蔡秀雄
                                    法  官  陳國文
                                    法  官  鄭水銓
以上正本證明與原本無異。
如不服本判決，應於收受送達後十日內向本院提出上訴書狀，其
未敘述上訴之理由者，並得於提起上訴後十日內向本院補提理由
書狀（均須按他造當事人之人數附繕本）。
                                    書記官  劉貞達
中　　華　　民　　國　　96　　年　　11　　月　　29　　日
附錄本案論罪科刑法條全文
刑法第三百三十條：
犯強盜罪而有第三百二十一條第一項各款情形之一者，處七年以
上有期徒刑。
前項之未遂犯罰之。
刑法第三百二十一條：
犯竊盜罪而有左列情形之一者，處六月以上五年以下有期徒刑：
一、於夜間侵入住宅或有人居住之建築物、船艦或隱匿其內而犯
    之者。
二、毀越門扇、牆垣或其他安全設備而犯之者。
三、攜帶兇器而犯之者。
四、結夥三人以上而犯之者。
五、乘火災、水災或其他災害之際而犯之者。
六、在車站或埠頭而犯之者。
前項之未遂犯罰之。
